【裁判字號】    91,重訴,30
【裁判日期】    920610
【裁判案由】    殺人
【裁判全文】
臺灣板橋地方法院刑事判決                          九十一年度重訴字第三○號
    公  訴  人  臺灣板橋地方法院檢察署檢察官
    被      告  丁○○
    選任辯護人  林穆弘律師
                吳春美律師
右列被告因殺人等案件，經檢察官提起公訴（九十一年度偵字第一三三二八號），本
院判決如左：
    主  文
丁○○殺人，處有期徒刑壹拾年，褫奪公權伍年；扣案之水果刀壹把沒收。
    事  實
一、丁○○與乙○○係男女朋友關係，二人曾於民國九十一年五月間分手，惟於九十
    一年七月二十日雙方又有來往，並在乙○○位於臺北縣板橋市○○街一號住處發
    生性關係，然因乙○○另結交女友黃少映而有意與丁○○疏遠，九十一年七月二
    十一日淩晨五時許，丁○○於電話中與乙○○口角後，遂前往乙○○上址住處樓
    下，雙方再生爭執，乙○○因需工作而先行離去，丁○○則趁乙○○下樓大門開
    啟未關乃至上址四樓乙○○住處敲門，適乙○○之女友黃少映在該處，因聽聞丁○○不斷吵鬧前來應門，丁○○則因酒後情緒失控（其精神狀態尚未達心神喪失
    或精神耗弱之情形），與黃少映發生爭執拉扯，遂萌生殺害黃少映之故意，明知
    腹部係人體之要害，仍以其前購買原擬供自殘之水果刀一把，持向黃少映腹部垂
    直刺入一刀，黃少映受傷後，即往樓下逃離，丁○○仍不罷休，猶持刀自後追趕
    ，待黃少映逃至臺北縣板橋市○○路○段、陽明街口處，因体力不支倒地，丁○○追至上開路口後，持續對黃少映咆哮，並用腳踹黃少映之身體。嗣有路人己○○、戊○○行經該處，發現上情乃出面制止隨即報警處理，黃少映並經送往臺北
    縣立板橋醫院急救，嗣轉往臺北市之宏恩醫院救治，然延至同日上午九時十五分
    許，終因腹部刀刺入傷，傷及腸系膜血管欉，導致大量出血休克不治死亡，警方
    則在現場扣得丁○○所有用以殺害黃少映之水果刀一把，而循線偵悉上情。
二、案經臺北縣政府警察局海山分局報請臺灣板橋地方法院檢察署偵查起訴。
    理  由
一、訊據被告丁○○固供承有持刀刺傷被害人黃少映腹部之情，惟其與選任辯護人另
    辯稱：其與黃少映原係同事，且素無怨隙，其從未生殺害黃少映之意，係因於九
    十一年七月二十日晚上，其已飲酒至醉，翌日凌晨猶續飲至酩酊，在案發時對外
    界事務之知覺理會能力，顯較普通人之平均程度尤低，乃致與亦有喝酒之黃少映
    對談起爭執時，誤傷伊之腹部，其絕無殺人之故意；而其與黃少映於拉扯中，所
    誤傷伊之腸系膜血管欉，因非屬重要器官，倘救治得宜，尚不足致死，此由臺北
    縣政府警察局海山分局所拍攝之現場照片中，乙○○住處內之現場血跡計三處，
    樓梯間血跡一處、馬路血跡一處，每處血跡大部分呈小圓血滴狀，點點可數，僅
    第二處血滴有重疊狀，然仍屬小面積，是由黃少映遺留現場之血跡觀之，並無大
    量出血之景況，再依證人戊○○於本院調查時所述「後來死者有自己翻到我的輪
    胎那邊，所以我有看到死者的腹部有一塊紅色的」等語，尤證黃少映流出體外之
    血液未至大量程度，而黃少映於當日五時許送醫急救，迨同日九時十五分許死亡
    ，其間約有四小時療程，並曾由縣立板橋醫院轉診至宏恩醫院，故本案首須審究
    者，為縣立板橋醫院曾否對黃少映腸系膜血管欉進行救治，再者如須轉診，為何
    捨路程較近醫療設備較為完善之臺大、和平等公家醫院，而寧取路程較遠之私立
    宏恩醫院，如此行事，豈能讓人無疑，黃少映所受之傷非必死之傷，卻生死亡結
    果，則伊是否已得正確恰當之急救，亦為本案之關鍵；至其誤傷黃少映時之精神
    狀態，確已達精神耗弱程度，惜臺北市立療養院之鑑定方法有欠客觀，無法鑑定
    其於九十一年七月二十一日凌晨五時許之精神狀態，擇期鑑定結論，自不足採；
    另其在誤傷黃少映後，仍停留現場等待警方處理，自有自首之適用云云。經查：
（一）被告於上述時地，因於電話中與乙○○口角後，遂前往乙○○上址住處樓下，
      雙方再生爭執，乙○○因需工作而先行離去，其則趁乙○○下樓大門開啟未關
      乃至上址四樓乙○○住處敲門，適乙○○之女友黃少映在該處，因聽聞丁○○
      不斷吵鬧前來應門，其即與黃少映發生爭執拉扯，並以其前購買原擬供自殘之
      水果刀一把，持向黃少映之腹部垂直刺入一刀，黃少映受傷後，即往樓下逃離
      ，其則持刀自後追趕，待黃少映逃至臺北縣板橋市○○路○段、陽明街口處，
      因体力不支倒地，適有路人己○○、戊○○行經該處，發現上情乃出面制止隨
      即報警處理，黃少映並經送醫急救，惟終因腹部刀刺入傷，傷及腸系膜血管欉
      ，導致大量出血休克不治死亡等節，業據證人乙○○、己○○、戊○○於警訊
      或偵審中分別證述上情明確，復有現場監視器錄影帶一捲扣案與翻拍照片三十
      五幀附於偵查卷可稽，並經檢察官督同檢驗員相驗後報請法務部法醫研究所解
      剖鑑定死因，而製有勘驗筆錄、相驗屍體證明書及法務部法醫研究所九十一年
      八月三十日法醫理字第○九一○○○二五四三號函暨檢附九一法醫所醫鑑字第
      一○四五號鑑定書各一份附於相驗卷可按，足認被告確有於右揭時地，持其所
      有之上開水果刀一把，砍殺被害人黃少映之事實無訛。
（二）再被告雖矢口否認有殺人之故意，且辯護人並稱被害人所受之傷，因非屬重要
      器官，倘救治得宜，尚不足致死，應調查送醫過程有無予以適當之救治云云，
      然查：
    (1)按「刑法上殺人罪與傷害人致死罪之區別，本視加害人有無殺意為斷，被害人
      所受之傷害程度，固不能據為認定有無殺意之唯一標準，但加害人之下手情形
      如何，於審究犯意方面，仍不失為重要參考資料。」，「．．．雖殺人與傷害
      人致死之區別不以兇器及傷痕之多少為絕對標準，．．．上訴人持刀殺人時下
      手之重可知，刀能殺人不能謂無預見，下手之重更難謂無殺人之決心。」，「
      殺人與傷害人致死之區別，應以加害人有無殺意為斷，不能因與被害人素不相
      識，原無宿怨，即認無殺人之故意。」，有最高法院二十年非字第一○四號、
      四十四年臺上字第三七三號、五十一年臺上字第一二九一號判例意旨可資參照
      ，則查，被害人黃少映所受有如事實所示之腹部刀刺入傷，因人體下腹部無骨
      骼保護甚為脆弱，係人體脆弱之致命部位，倘持刀予以猛刺，足以使人傷重死
      亡，此為一般人所共認，亦為被告客觀上所能預見，而以如扣案之尖銳水果刀
      刺向前述人身要害能取人性命，為被告於客觀上所能預見，其竟持水果刀猛刺
      被害人腹部，而傷及腸系膜血管欉，導致大量出血休克不治死亡，顯見被告當
      時用力甚猛，其主觀上有殺人之犯意甚明。
    (2)復觀諸證人己○○於偵查中到庭證稱：「我於民國九十一年七月二十一日上午
      約近凌晨五點，開計程車862─LA從陽明街往文化路方向，因當時文化路、陽
      明路口為紅燈狀態，所以我將車停在路口與另一部自小客車並排於第一排，當
      時見有二名女子一前一後由文化路騎樓往民生路方向追逐至文化路口與陽明街
      的另一側路口，見跑得較前之穿著長褲之女子不支倒地，後方隨之而到身著黑
      衣長褲之女子，手上我確認拿著乙把短刀，仍不停的叫罵。不支倒地之女子原
      來是趴著的，但仍有翻身過來回了她幾句，我又看見持短刀之女子蹲下去狂吼
      後又站起來，仍然為持刀狀態，此時我已將車子駛往分隔島附近，因見此狀況
      即在下一個缺口處馬上迴轉駛至現場，已見原因停紅燈停於我旁之那部自小客
      車乙逆向擋於該二名女子前方，我下車後，那部自小客車的駕駛已下車，此時
      我已未看見該名持刀之女子持刀了，我隨即要該自小客車駕駛打電話報警，此
      時原本持刀之女子欲離開現場，已走向分隔島（文化路），我趕緊制止，堅持
      要等警方前來處理。」等語（見相驗卷第十三頁背面），證人戊○○於偵審中
      亦分別到庭證稱：「我於民國九十一年七月二十一日五時許駕車於陽明街上欲
      轉文化路，行經該路口時突見兩名女子一前一後追逐，跑在前方是黃少映，後
      方追逐著是丁○○，兩人穿越陽明街跑過我車前，我看見黃少映倒地於路旁，
      丁○○用腳猛踢黃少映，這時我見情形不對便將車子逆向行駛停於它們旁邊並
      鳴按喇叭喝阻丁○○的暴行，此時我明確見到丁○○右手持壹把刀柄為紅色之
      尖刀，因距離很近，我坐於駕駛座上告訴丁○○：她已經受傷不要再打她。接
      著見到丁○○將兇刀從水溝蓋丟入水溝，裝作一付若無其事的樣子」，「我是
      往文化路方向看到那二位女子在追跑，後來跑到水泥柱快到快車道之前就倒地
      ，我看到之後，我快速開到那旁邊，看到那女子拿刀，我就喝止那女子要她住
      手，那女子還一直踹那女子並一直罵，因為他拿刀子我沒接近，後來他就將刀
      子丟到水溝。」；「（問：自看到被告時起，被告有無任何砍殺死者動作？）
      沒有。（問；是否記得被告踹得部位？）腿跟腰部。大概四、五下。（問：是
      否有踹腹部？）不記得了。（問：如何踹死者？）應該是踢的動作。（問：死
      者躺下後被告有沒有其他動作？）她有把刀丟到水溝，我有看到。然後她說我
      沒有拿刀，不是我殺的。」等情（見相驗卷第十一頁背面與偵查卷第十六頁及
      本院九十一年十月二十二日訊問筆錄），綜上各節以觀，則被告於與黃少映發
      生爭執拉扯後，除持刀刺向黃少映之腹部要害，導致黃少映大量出血休克死亡
      ，其後並續持刀一路追趕，並腳踹怒罵已倒地之黃少映，顯見被告斯時憤恨已
      極，其用力甚猛，且一刀致命，顯非於拉扯中無意間刺入，並參以被告見被害
      人身體失去活動跡象後，仍無任何施救舉措之情，益徵其有藉此加害黃少映性
      命之殺意甚明，被告前開所辯其無殺人之犯意，殊無可採。
    (3)雖辯護人聲請調查本件被害人送醫過程，有無予以正確恰當之救治云云，然被
      告確具殺人之犯意及行為，俱如前述，則無論被害人送醫救治之過程，他人有
      無疏失，惟因此情是否得以查明，均無從卸免被告殺人罪責，是對本院上開認
      定結果均不生任何影響，本院即不予就此予以調查，附此指明。
（三）又被告於行為時，雖有酒意，其於同日上午八時二十七分經警查獲後移送警局
      進行酒精測定之測定值為0.63MG/L，此有酒精測定結果一紙在卷可按，然經本
      院函詢法務部調查局法醫研究所依此鑑定被告行為時之精神狀態，該所則認基
      於個人體質、代謝情況不同等因素，以血中酒精濃度推算個體是否呈現醉意之
      結果僅供參考，有關被告行為時是否有心神喪失或精神耗弱之情形，仍應逕洽
      精神科專科醫生，此有法務部法醫研究所九十一年十月三十日法醫字第○九一
      ○○○三四六五號函一件在卷可徵，本院為期審慎，另囑託臺北市立療養院就
      被告行為時之精神狀態進行鑑定，經該院綜合被告之個人生活史、身體檢查、
      精神狀況檢查與心理評估結果，認被告於上開時地持刀殺害被害人黃少映之行
      為，應係大量飲酒後，在「酒精中毒狀態」（俗稱「酒醉」、「酩酊」）下，
      因衝動控制力下降而出現之突發暴力行為，惟就被告遭制止後，尚知丟棄凶器
      ，且曾企圖離開黃少映倒地現場二事判斷，其當時對於外界事務之知覺理會與
      判斷作用，以及自由決定意思之能力，雖應已因酒精作用而有下降，然應未達
      較普通人之平均程度顯然減退之程度，亦即其行為時之精神狀態未達精神耗弱
      等節，有臺北市立療養院九十二年五月六日甲○○成字第○九二三○三七四五
      ○○號函暨檢附精神鑑定報告書一份在卷可參。是查，被告自九十一年三月間
      起，任職於址設臺北縣新莊市○○路十號四樓之「寶貝公主ＫＴＶ」，社交飲
      酒之機會極多，此有上述臺北市立療養院之精神鑑定報告書所載被告自述之內
      容可按，而被告於砍殺被害人後，仍能一路追趕，於路人制止後，且知離去現
      場，並擬丟棄用以殺害黃少映之水果刀等情，亦據證人戊○○、己○○於偵查
      中分別到庭證述上情無訛【見上述（二）(2)證人戊○○、己○○之證詞部分】
      ，證人即臺北縣政府警察局海山分局警員丙○○於本院調查時亦到庭證述伊製
      作筆錄時，感覺被告之精神狀況不佳，但未強烈感覺有酒意，之前伊等一直問
      ，被告都不說，伊等其後發現被告身上有一張發票，就去查，然後被告才坦承
      等語（見九十一年十月二十二日訊問筆錄），足認被告於行兇及嗣在警局製作
      筆錄時均神智清醒，並無因酒醉至有心神喪失或精神耗弱之情形。而被告雖自
      陳其曾於八十九年間前往臺北市某大醫院精神科就診，然經本院分別向行政院
      衛生署中央健康保險局臺北分局、臺北縣立板橋醫院函詢之結果，被告自八十
      九年七月至九十一年十二月尚無前往精神科就診之紀錄，此有行政院衛生署中
      央健康保險局臺北分局九十二年二月十七日健保北門字第○九二○○○六六一
      八號函暨檢附門診就醫紀錄明細及臺北縣立板橋醫院九十二年三月五日北縣板
      醫歷字第○六八八號函各一份附卷可徵，顯見被告並無心神喪失或精神耗弱之
      情形，是被告雖有喝酒，但並無積極證據足資證明被告於行為時有心神喪失或
      精神耗弱之情事，且本院於訊問被告時，被告頗能避重就輕應答，足認其為上
      述犯行時之意識清醒，對外界事務之知覺理會及判斷能力未較普通人之平均程
      度顯著減退，即未爛醉至心神喪失或精神耗弱之程度，否則其酩酊情狀既係自
      招，要不能據為減輕刑責之藉口（最高法院八十一年度臺上字第六二五八號判
      決意旨參照），是此部分所辯尚非足採，自無刑法第十九條規定之適用。
（四）至辯護人雖另稱被告在誤傷黃少映後，仍停留現場等待警方處理，自有自首之
      適用云云。然查，本件係因路人戊○○發現報案處理，此經證人戊○○於本院
      調查時到庭證稱上情不虛（見本院九十一年十月二十二日訊問筆錄），則被告
      就所犯之罪既已被發覺，縱其在警方到達現場後，仍停留現場，所為並不符合
      刑法第六十二條之規定，尚難認有自首之效力，附此敘明。
（五）綜上所述，被告所辯無非卸責之詞，均不可採。本件事證已臻明確，其殺人之
      犯行，堪以認定，應依法論科。
二、按被告明知腹部係人體要害部位，猶持銳利之水果刀朝被害人黃少映之腹部刺入
    ，傷及腸系膜血管欉，導致大量出血休克不治死亡，顯有殺人之故意，黃少映並
    因而死亡，核其所為，係犯刑法第二百七十一條第一項殺人罪。爰審酌被告之並
    無前科紀錄、僅因與被害人發生爭執，臨時萌生殺人犯意，刺殺被害人，與已與
    被害人家屬達成和解賠償損害新台幣二百萬元，有臺北縣新莊市調解委員會調解
    筆錄一件在卷可憑（附於本院九十一年度聲字第二○九一號刑事卷內），及犯罪
    後坦承部分犯行、尚具悔悟等一切情狀，量處如主文所示之刑。另斟酌被告犯殺
    人罪，剝奪他人無可回復之寶貴生命，依此犯罪性質，有褫奪公權之必要，爰依
    刑法第三十七條第二項、第三項規定，併宣告褫奪公權伍年。至被告持以殺人之
    水果刀一把，係被告所有供犯本罪所用之物，業據被告於警訊及偵審中均供明在
    卷，爰依刑法第三十八條第一項第二款之規定併予宣告沒收。
據上論斷，應依刑事訴訟法第二百九十九條第一項前段，刑法第二百七十一條第一項
、第三十七條第二項、第三項、第三十八條第一項第二款，判決如主文。
本案經檢察官顏妃琇到庭執行職務。
中        華      民      國       九十二     年    六    月      十    日
                                      臺灣板橋地方法院刑事第五庭
                                          法  官  邱  靜  琪
右正本證明與原本無異。
如不服本判決，應於判決送達後十日內向本院提出上訴狀 (應附繕本) ，上訴於臺灣
高等法院。
                                          書記官  黃  頌  棻
中        華      民      國       九十二     年    六    月     十一   日
附錄本案論罪科刑法條全文：
刑法第二百七十一條
殺人者，處死刑、無期徒刑或十年以上有期徒刑。
前項之未遂犯罰之。
預備犯第一項之罪者，處二年以下有期徒刑。


司法院資訊處製作；財團法人民間司法改革基金會備份。
